【裁判字號】    98,訴,354
【裁判日期】    980825
【裁判案由】    返還土地
【裁判全文】
臺灣桃園地方法院民事判決               98年度訴字第354號
原      告  台灣省石門農田水利會
法定代理人  乙○○
訴訟代理人  卓聖圍律師
被      告  甲○○
訴訟代理人  鍾明達律師
複  代理人  翁仁道律師
上列當事人間返還土地事件，本院於民國98年8 月6 日言詞辯論
終結，判決如下：
    主      文
被告應將坐落桃園縣平鎮市○○段九一九地號土地上如附圖編號
A 之一層鐵皮造建物（面積肆拾伍點陸肆平方公尺）拆除，將土
地交還原告。
被告應給付原告新台幣柒萬陸仟貳佰柒拾伍元，及自民國九十八
年三月一日起至返還土地之日止，按月給付原告新台幣壹仟貳佰
柒拾壹元。
原告其餘之訴駁回。
訴訟費用由被告負擔十分之九，餘由原告負擔。
本判決第一項於原告以新台幣伍拾玖萬元為被告供擔保後，得假
執行。但被告如以新台幣壹佰柒拾肆萬伍仟陸佰拾玖元為原告
預供擔保後，得免為假執行。
原告其餘假執行之聲請駁回。
    事實及理由
一、按訴狀送達後，原告不得將原訴變更或追加他訴。但擴張或
    減縮應受判決事項之聲明者，不在此限，民事訴訟法第255
    條第1 項第3 款定有明文。本件原告起訴時聲明：「被告應
    將坐落桃園縣平鎮市○○段919 地號土地（下稱系爭土地）
    如起訴狀附圖編號C 面積72平方公尺之地上物拆除，將土地
    交還原告。並應給付原告新台幣（下同）199,856 元及自民
    國98年3 月1 日起至返還土地之日止，按月給付原告4,011
    元」；嗣原告於訴訟進行中減縮其聲明為：「被告應將坐落
    系爭土地如附圖編號A 之1 層鐵皮造建物（面積45.64 平方
    公尺）拆除，將土地交還原告。並應給付原告140,525 元及
    自98年3 月1 日起至返還土地之日止，按月給付原告2,542
    元（卷第77頁），經核原告上開聲明僅屬減縮應受判決事項
    之聲明，參照前開規定，應予准許。
二、原告主張：系爭土地為原告所有，被告自91年前未經原告同
    意占用如附圖編號A 部分，並在其上搭蓋1 層鐵皮造建物，
    原告自得依民法第767 條規定請求被告拆除系爭土地之地上
    物。又被告無合法權源，不付任何代價而使用原告所有之系
    爭土地，顯有消極減免其應支付使用該土地之代價，原告自
    得依不當得利之法律關係，請求被告給付自93年3 月1 日起
    至98年2 月28日止相當於租金之不當得利140,525 元，並自
    98年3 月1 日起至返還土地之日止，按月給付原告2,542 元
    （計算式：45.64 ㎡×6685×0.1 ÷12＝2542）。並聲明：
    被告應將坐落系爭土地如附圖所示編號A 之1 層鐵皮造建物
    （面積45.64 平方公尺）拆除，將土地交還原告。並應給付
    原告140,525 元及自98年3 月1 日起至返還土地之日止，按
    月給付原告2,542 元；願供擔保，請准宣告假執行。
二、被告則以：對無權占有系爭土地不予爭執，惟系爭土地並非
    建地，利用價值不高，其位置及工商繁榮程度，又不若鄰近
    地區，故原告以公告地價年息10% 計算不當得利顯然過高，
    應予酌減。並聲明：原告之訴駁回；如受不利益之判決請准
    供擔保宣告免為假執行。
三、本院之判斷：
  (一)不爭執之事實：
    1.系爭土地為原告所有，此有土地登記第二類謄本為憑（卷
      第9 頁）。
    2.坐落系爭土地如附圖所示編號A 之1 層鐵皮造建物（面積
      45.64 平方公尺）為被告所有（卷第60頁）。
    3.被告占有如附圖所示編號A 之土地為無合法權源（卷第80
      頁）。
  (二)按所有人對於無權占有或侵奪其所有物者，得請求返還之，
    民法第767 條前段定有明文。原告主張被告無權占有如附圖
    所示A 部分之土地等語，為被告所不爭執，並經本院會同桃
    園縣平鎮地政事務所測量人員至現場履勘、施測，而製有勘
    驗筆錄、土地複丈成果圖各1 份在卷可稽（卷第60、63頁）
    ，原告主張此部分事實，應堪信屬實。故原告依民法第767
    條前段請求被告應將坐落系爭土地，如附圖編號A 之1 層鐵
    皮造建物（面積45.64 平方公尺）拆除，並將土地交還原告
    ，自有理由，應予准許。
  (三)按無法律上之原因而受有利益，致他人受損害者，應返還其
    利益，民法第179 條第1 項前段，又按無權占有他人之土地
    ，可能獲得相當於租金之利益為社會之通常觀念（最高法院
    61年台上字第1695號判例參照），本件被告無權占有原告所
    有之系爭土地，為無法律上之原因而受利益，原告不能使用
    土地以獲取利益因此受有損害，原告主張依不當得利之法律
    關係請求被告返還相當於租金之利益，應屬可取。復按「城
    市地方房屋之租金，以不超過土地及其建築物申報總價年息
    百分之十為限」；「第97條第99條及第101 條之規定，於租
    用基地建築房屋均準用之」，為土地法第97條、第105 條分
    別所明定。而土地法第97條所稱之城市地方係指市縣行政區
    域而言，凡在市縣行政區域內者，即有其適用（最高法院54
    年度第1 次民、刑庭總會會議決議參照）。又按法定地價，
    依土地法第148 條規定，係土地所有人依該法規定所申報之
    地價。上開計收租金限制之規定，非不得據為計算本件相當
    租金利益之標準。而租金之數額，除可以基地申報地價為基
    礎外，尚須斟酌基地之位置，工商業繁榮之程度，承租人利
    用基地之經濟價值及所受利益等項，並與鄰地租金相比較，
    以為決定。經查：
    1.系爭土地地目為水，於96年1 月之當期申報地價為每平方
      公尺6,685 元，此有土地登記第二類謄本附卷可稽（卷第
      9 至10頁）。又系爭土地並未直接面臨馬路，通過被告所
      有之桃園縣平鎮市○○段905 地號土地後，則為桃園縣平
      鎮市○○路○ 段道路，週遭約1 百公尺處有義興國小，不
      到1 公里處有陽明醫院等情，有google地圖在卷可參。本
      院審酌上開各情，認原告請求被告給付相當於租金之不當
      得利，應按其無權占有系爭土地面積之申報總價之年息5%
      為適當，故原告每年所得請求之相當於租金之不當得利金
      額為15,255元（元以下四捨五入，45.64 ×6,685 ×5%
      =15,255）
    2.原告請求被告返還93年3 月1 日起至98年2 月28日止相當
      於租金之不當得利140,525 元，並自98年3 月1 日起至返
      還土地之日止，按月給付原告2,542 元等語。經查，原告
      每年所得請求之相當於租金之不當得利金額為15,255元，
      已如前述，故被告應給付原告93年3 月1 日起至98年2 月
      28日止相當於租金之不當得利金額為76,275元（15,255
      ×5=76,275），自98年3 月1 日起至返還土地之日止，被
      告應按月給付原告之金額為1,271 元（元以下四捨五入，
      15,255÷12= 1,271） ，逾此部分之請求，即屬無據，應
      予駁回。
  (四)本判決原告勝訴部分，兩造均陳明願供擔保請准宣告假執行
    或免為假執行，經核均無不合，爰分別酌定如主文第5 項所
    示之相當擔保金額准許之。至於原告敗訴部分，其假執行之
    聲請，失所附麗，應併予駁回之
  (五)本件事證已臻明確，兩造其餘主張、陳述及所提證據資料，
    經本院斟酌後，認與判決結果不生影響，爰不再一一論述，
    併此敘明。
據上論結，本件原告之訴，為一部有理由，一部無理由，依民事
訴訟法第79條、第390 條第2 項、第392 條第2 項，判決如主文
。
中    華    民    國    98    年    8     月    25    日
                  民事第二庭    法  官  王耀興
以上正本係按原本作成。
如對本判決上訴，須於判決送達後20日內向本院提出上訴狀。
中    華    民    國    98    年    8     月    26    日
                                書記官  黃盈菁


司法院資訊處製作；財團法人民間司法改革基金會備份。
